【裁判字號】    89,保險,157
【裁判日期】    900411
【裁判案由】    給付保險金
【裁判全文】
臺灣臺北地方法院民事判決  八十九年度保險字第一五七號
    原      告  甲○○○
    訴訟代理人  丁○○
    被      告  三商人壽保險股份有限公司
                              .
    法定代理人  乙○○    住同.
    訴訟代理人  丙○○    住同.
右當事人間給付保險金事件，本院判決如左：
    主    文
原告之訴駁回。
訴訟費用由原告負擔。
    事    實
一、原告方面：
    (一)聲明：被告應給付原告新台幣（下同）陸拾玖萬伍仟元，及自民國八十八年七
      月廿四日起至清償日止，按年息百分之五計算之利息。
    (二)陳述：
      １原告甲○○○之夫王雲明於八十六年九月廿五日向被告三商人壽保險股份有
        限公司投保終身壽險十五年貳拾萬元，附加重大疾病終身壽險附約拾萬元
        及疾病住院險每日壹仟伍佰元，以原告及其女王慧香為保險受益人。熟料王
        雲明於八十八年七月廿三日病逝，原告檢具死亡證明書向被告聲請理賠，被
        告非但未依約給付保險金，反唆使原告之女王慧香簽立同意書，解除上開保
        險契約，並以王雲明生前帶病投保，拒絕理賠。惟查，王雲明於八十六年三
        月十二日首至高雄市立大同醫院（以下簡稱大同醫院）就診，診斷為「疑似
        前列腺癌」，復於同年六月廿一日至高雄醫學院附設中和紀念醫院（以下簡
        稱高雄醫學院）就診，同年七月廿一日  切片檢查結果係「前列腺肥大」並
        非癌症，同年九月上旬，被告業務員張方益主動招攬，遂訂立本件保險契約
        ，迨至八十七年二月廿七日王雲明突感不適，至長庚醫院就診，診斷為「前
        列腺癌」。八十七年十一月廿七日至大同醫院住院治療，八十七年七月廿三
        日因肺炎併發症死亡。由上開事實可知，王雲明投保時，並不知自己罹患癌
        症，投保前亦至被告指定處所體檢，對於表列所有告知事項均詳實告知。今
        被告見王雲死亡，乃拒絕理賠，原告不得已始提起本訴。
      ２對被告抗辯之陳述：
        (1)王雲明投保時，被告之業務員張方益知悉就醫檢查結果為「疑似前列腺癌
          」，體檢時亦由張方益陪同，未盡告知義務，亦係張方益所授意，張方益
          為求業績，未向王雲明主動說明，後得知王雲明住院，欲申請醫療理賠，
          被告乃片面解除契約。而被告所出具之同意書，係王雲明死亡後，由王慧
          香所填具，並非王雲明同意簽署，此與體檢表及要保書上之簽名相較即明
          。
        (2)原告一直以為被告退還保費之支票，為王雲明申請之醫療給付，於提起本
          件訴訟之際，始知為張方益要求王慧香代簽同意書所致，況同意書並未載
          明年月日實難令原告認同。又被告之解除契約存證信函，亦由王慧香代收
          ，原告渾然不知。況且被告亦僅退還保費壹萬捌仟柒佰陸拾元，非如其所
          稱之萬柒仟伍佰貳拾元。
        (3)王雲明已至被告指定處所檢查，無論口頭上有無盡告知義務，但在行動上
          卻已善盡告知義務，蓋體檢中有驗尿一項，如有前列腺癌，驗尿即知，被
          告為何未檢驗出來，況本件被告係在王雲明通過體檢後，始受理保險，足
          證「前列腺肥大」與「前列腺癌」，兩者間並無關聯，否則以被告之專業
          ，當不會與王雲明訂立保險契約。
    (三)證據：提出要保書、死亡證明書、大同醫院診斷書、高雄醫學院診斷書、原告
      體檢表各一份為證。
二、被告方面：
    (一)聲明：原告之訴駁回。
    (二)陳述：
      １王雲明於死亡前，與被告達成和解，簽署同意書解除保險契約，被告亦依同
        意書內容退還其所繳保費。同意書之內容，被告已透過業務員張方益向其說
        明，係因其違反據實說明義務，被告已逕予解除契約，並由張方益向原告之
        女確認係王雲明所親簽無誤。
      ２王雲明於八十六年九月廿五日投保前之同年三月十二日於大同醫院就診，診
        斷結果為「前列腺症候群，疑似前列腺癌」，於投保前兩個月高雄醫學院亦
        診斷出「前列腺肥大併鈣化」，其病投保之事實，已屬無疑。更有甚者，王
        雲明於「要保書之告知事項」及「被保險人對體檢醫師告知事項」之所詢事
        項，均悉數勾「否」，僅對於體檢醫師告知事項第四條第十三項承認廿幾年
        即廿四歲時作過手術，避重就輕，顯已違反保險法第六十四條規定之要保人
        據實說明義務，被告遂於八十七年四月十五日解除契約。
    (三)證據：提出同意書、大同醫院病歷摘要、高雄醫學院病歷摘要、要保書告知事
      項、被告險人對體檢醫師告知事項、解除契約存證信函及回執、退還保費之支
      票及收據、確認報告、報告書各一份為證。
    理    由
一、原告起訴主張：原告之夫王雲明於八十六年九月廿五日向被告投保終身壽險十五
    年貳拾萬元，附加重大疾病終身壽險附約拾萬元及疾病住院險每日壹仟伍佰元
    ，以原告及其女王慧香為保險受益人。熟料王雲明於八十八年七月廿三日病逝，
    原告檢具死亡證明書向被告聲請給付保險金，被告竟以王雲明違反據實告知義務
    ，並已同意解除契約為由，拒絕給付，為此訴請被告給付保險金等語。
二、被告則以：被保險人王雲明於八十六年九月廿五日投保前之同年三月十二日於大
    同醫院就診，診斷結果為「前列腺症候群，疑似前列腺癌」，於投保前兩個月高
    雄醫學院亦診斷出「前列腺肥大併鈣化」，惟其於「要保書之告知事項」及「被
    保險人對體檢醫師告知事項」之所詢事項，均悉數勾「否」，僅對於體檢醫師告
    知事項第四條第十三項承認廿幾年即廿四歲時作過手術，顯已違反保險法第六十
    四條規定之要保人據實說明義務，被告遂於八十七年四月十五日解除契約。且王
    雲明於死亡前，與被告達成和解，簽署同意書解除保險契約，被告亦依同意書內
    容退還其所繳保費，同意書之內容，被告已透過業務員張方益向其說明，係因其
    違反據實說明義務，被告已逕予解除契約，並由張方益向原告之女確認係王雲明
    所親簽無誤等語資為抗辯。
三、經查，原告主張其夫王雲明曾於八十六年九月廿五日向被告投保終身壽險十五年
    貳拾萬元，附加重大疾病終身壽險附約拾萬元及疾病住院險每日壹仟伍佰元，
    以原告及其女王慧香為保險受益人之事實，業據其提出要保書一份為證，並為被
    告所不爭執，應堪採信。次查，原告以王雲明已於八十八年七月廿三日死亡，請
    求被告應依約給付保險金，則為被告所拒，並以王雲明生前與被告合意解除契約
    ，且王雲明投保時違反據實告知義務，早經被告解除契約等語置辯，從而本件兩
    造爭執之處，應在於王雲明生前有無與被告合意解除契約，或王雲明投保時有無
    違反告知義務，經被告解除契約。茲論斷如下：
    (一)被告辯稱王雲明生前已與被告達成和解，解除本件保險契約云云，固提出同意
      書一份在卷可稽，並舉證人張方益為證。惟張方益到庭證稱：「（同意書）是
      我簽名蓋章的，王雲明的部分是我交給王慧香拿回去蓋的，我沒有親眼目睹．
      ．．」（見本院九十年三月廿七日言詞辯論筆錄），而證人王慧香則到庭證稱
      ：「同書是張方益交給我的沒有錯，當初是因為我父親在長庚醫院作切片確定
      是攝護腺癌，張方益的上線（胡良延）要幫我們辦理保險給付，後來說我父親
      是帶病投保，要辦理退保，張方益就拿這張同意書來叫我們簽，上面王雲明的
      簽名是我簽的，印章也是我蓋的，我父親並不知道，因為當時我們都不敢讓他
      知道他得癌症。」（見同上筆錄）。足證系爭同意書確非王雲明所簽，被告辯
      稱王雲明生前與其達成和解云云，並非可採。
    (二)被告辯稱王雲明於投保前之八十六年三月十二日曾於大同醫院診斷出「前列腺
      症候群，疑似前列腺癌」，於投保前二個月復於高雄醫學院診斷為「前列腺肥
      大鈣化」等語，有其提出之大同醫院病歷摘要、高雄醫學院病歷摘要，及原告
      提出之上開二醫院之診斷證明書各一份在卷可稽，亦為原告所不否認，應堪採
      信。又被告辯稱王雲明於投保時，未告知被告曾罹患上開病症等情，亦有其提
      出之要保書告知事項、被保險人對體檢醫師告知事項在卷可查，原告對於王雲
      明未告知其曾罹患上開病症之事實，亦不爭執，應值採信，至原告主張係被告
      之業務員張方益所授意，且被告已指定醫師為王雲明體檢，而體檢之驗尿應能
      驗出王雲明之病症云云，則為被告否認，按諸舉證責任分配原則，應由主張此
      項積極事實之原告負舉證之責，然原告並未提出證據以資證明，況保險公司於
      訂定人壽保險契約時，為明瞭被保險人之身體、健康狀態等足以影響危險估計
      之事項，乃指定醫師對被保險人之身體檢查，以專家立場提供意見，以補保險
      人專門知識之不足，惟醫師之檢查是否正確，有時需賴被保險人之據實說明，
      故人壽保險契約，保險人通常除指定醫師體檢外，仍以書面詢問被保險人之健
      康情形，要保人亦不能因保險人已指定醫師體檢，而免除告知義務，因此原告
      上開之主張，並非足採。
    (三)按訂立契約時，要保人對於保險之書面詢問，應據實說明；要保人故意隱匿，
      或因過失遺漏，或為不實說明，足以變更或減少保險人對於危險之估計者，保
      險人得解除契約，其危險發生後亦同，但要保人證明危險之發生未基於其說明
      或未說明之事實時，不在此限，保險法第六十四條第一項、第二項分別定有明
      文。本件要保人王雲明對於其曾罹患「前列腺症候群，疑似前列腺癌」、「前
      列腺肥大鈣化」等病症，未於被告之書面及委託體檢醫師詢問時，據實告知，
      自足以變更或減少被告對於危險之估計，且其後果因攝護腺、膀胱癌引發肺炎
      所致，有死亡證明書及高雄醫學院診斷證明書在卷可按，被告主張其得解除契
      約等語，即屬有據。又被告主張其已於八十七年四月十五日以郵局第三四０號
      存證信函，寄達王雲明表示解除本件保險契約等語，有存證信函、回執在卷可
      憑，原告雖主張上開信件為王慧香所簽收，其並不知悉云云，惟觀該存證信函
      回執，其寄送地點為原告之住所，且收受人為王雲明，其主張不知被告已解除
      本件契約云云，自非可採。
四、綜上所述，本件王雲明於投保時，未據實告知被告其曾罹患「前列腺症候群，疑
    似前列腺癌」、「前列腺肥大鈣化」等病症，足以變更或減少被告對於承保危險
    之估計，據實告知，被告以此主張解除本件保險契約，應屬有據，本件保險契約
    契約既已解除而不存在，原告主張依保險契約之約定，被告應給付保險金陸拾玖
    萬伍仟元，及自八十八年七月廿四日起至清償日止，按年息百分之五計算之利息
    ，即為無理由，應予駁回。
五、本件事證已臻明確，兩造其餘之攻擊防禦方法及所舉未經援用之證據，經本院斟
    酌後，認均與判決結果不生影響，爰不予一一論駁，附予敘明。
六、據上論結，原告之訴為無理由，依民事訴訟法第七十八條，判決如主文。
中      華      民      國      九十      年      四      月    十一    日
                                        民事第六庭法      官  劉坤典
右為正本係照原本作成
如對本判決上訴，須於判決送達後廿日內向本院提出上訴狀
中      華      民      國      九十      年      四      月    十一    日
                                                  法院書記官  王朝枝


司法院資訊處製作；財團法人民間司法改革基金會備份。
